最高法院刑事判決　　　　　　一○○年度台上字第五七五八號
上　訴　人　江明學
選任辯護人　陳怡文律師
上　訴　人　李萬邦
上列上訴人等因殺人未遂等罪案件，不服台灣高等法院中華民國
一○○年六月二十八日第二審判決（九十九年度上訴字第一二一
二號，起訴案號：台灣桃園地方法院檢察署九十七年度偵字第二
五四一、二七八五、四三○六、四三四六、六九七○、八○○六
、八一七六、九三九二、九六九○、一○八一八、一一八六七號
），提起上訴，本院判決如下：
    主  文
上訴駁回。
    理  由
按刑事訴訟法第三百七十七條規定，上訴於第三審法院，非以判
決違背法令為理由，不得為之。是提起第三審上訴，應以原判決
違背法令為理由，係屬法定要件。如果上訴理由書狀並未依據卷
內訴訟資料，具體指摘原判決不適用何種法則或如何適用不當，
或所指摘原判決違法情事，顯與法律規定得為第三審上訴理由之
違法情形，不相適合時，均應認其上訴為違背法律上之程式，予
以駁回。本件上訴人李萬邦上訴意旨略以：(一)、證人即共同正犯
黃世杰於警詢、檢察官偵訊時之陳述，係審判外之陳述，其於第
一審及原審均未到庭接受上訴人及辯護人之詰問，上開陳述應無
證據能力，原判決認有證據能力，顯與憲法第八條、刑事訴訟法
第一百五十九條第一項規定及大法官會議釋字第五八二號解釋有
違。(二)、原判決除依告訴人陳文生、李禧駿之指訴及證人黃世杰
之證述外，並無其他補強證據，即認上訴人有強盜行為，有違證
據法則及無罪推定原則。(三)、原判決於理由中謂：「李萬邦當時
係在房間內看顧告訴人陳文生…就強盜告訴人李禧駿部分，應不
構成結夥三人之要件。」又指：「被告李萬邦與同案被告黃世杰
、羅來滔、劉聖煌間就上開犯行，有犯意聯絡及行為分擔，為共
同正犯。被告李萬邦以一強盜犯意，施脅迫於告訴人陳文生、李
禧駿二人，至不能抗拒之程度，為想像競合犯，應依刑法第五十
五條規定，從一重論以有刑法第三百二十一條第一項第三款、第
四款攜帶兇器、結夥三人以上之情形而犯刑法第三百三十條第一
項之加重強盜罪。」等情，則李萬邦既與黃世杰、劉聖煌共犯結
夥三人以上之加重強盜罪，又何能有「被告李萬邦以一強盜犯意
，施脅迫於告訴人陳文生、李禧駿二人，至不能抗拒之程度，為
想像競合犯，應依刑法第五十五條規定」之結論？如係想像競合
犯，李萬邦究係以一行為犯何項罪名？原判決未加說明，有理由
不備及理由矛盾之違背法令。(四)、證人羅浚源於原審證述，案發
後第二天曾經由李萬邦之查詢，替告訴人找回車輛，此對上訴人
有利之證據，原判決未予採用，亦未說明不採之理由，違反刑事
訴訟法第三百十條第二款之規定。上訴人江明學上訴意旨略以：
(一)、其於警詢、偵查中之筆錄，係受警方利誘，以若願配合，將
讓其與女友通話，並返家探視母親、處理雜務等情，始為不實之
陳述，原審未詳查其提出之雙向通聯紀錄，於警員王則修到庭作
證時，未調查有無帶其返家之事，亦未調取其住家附近之監視器
查證，有應於審判期日調查之證據而未予調查及判決理由不備之
違法。(二)、其雖於警詢自白開槍，但與證人即被害人葉淑琴之證
述，互相矛盾，復與證人潘鉅炫之證詞不符，足證其自白並非真
實；且葉淑琴開車是否搭載伊夫戴俊傑，亦非無疑，若戴俊傑當
時未在車上，其即無殺人之動機。原審未依職權調查，難謂適法
，復未說明其自白之真實性，亦屬理由不備。(三)、原審認定其犯
殺人未遂罪，係以證人葉淑琴、戴俊傑之證述為依據。惟葉淑琴
不能確定開槍者為何人，只因其與戴俊傑有糾紛，才推測是其開
槍，且當時為夜間，天色昏暗，如何分辨開槍者之車型；而戴俊
傑與多人結怨，已證述與其並無恩怨，可能係其他仇家所為。原
判決以渠等警詢中之陳述為依據，採證有違證據法則。另葉淑琴
於第一審證稱：開槍之人無法確定，伊於警詢時係依照當時情形
陳述等語，則伊於審判中之證述與偵查中之證述何有不符之情，
而應適用刑事訴訟法第一百五十九條之二規定？又原判決未說明
葉淑琴之第二次警詢筆錄何以具有較可信之特別情況，及不採葉
淑琴、戴俊傑於原審有利其之證詞，亦有理由不備之違法。(四)、
葉淑琴之自用小客車遭槍擊後，警方未至現場採證，未調閱監視
器、查訪目擊證人，亦無比對彈孔、彈痕之鑑定報告，原審僅以
證人葉淑琴之證述及其自用小客車遭毀損之照片為據，如何證明
該車遭槍擊係其所為。原判決之採證，有違證據法則、經驗法則
及程序正義原則。(五)、原判決依憑葉淑琴所駕自用小客車之駕駛
座及副駕駛座有疑似彈孔，認定其對葉淑琴僅開一槍，但葉淑琴
警詢時卻證述遭開二至三槍，原判決有認定事實與理由矛盾之違
法。又原審未向葉淑琴、戴俊傑調查該車玻璃材質曾否更換，即
認定該車使用強化玻璃，非受力道強大之子彈攻擊自難毀損，亦
屬應調查而未調查之違法，有違刑事訴訟法第一百五十五條第二
項規定。(六)、葉淑琴所駕駛之自用小客車後方保險桿尚有一個破
洞，若係槍擊所致，子彈槍擊部位既在保險桿，其是否有殺人犯
意，即非無疑；又若其開槍，既未射中葉淑琴，顯係瞄準車窗內
無人部分，已預見子彈無可能擊傷人，是否仍能認定有殺人之未
必故意？原審未進行彈道比對，顯有應調查而未予調查之違法。
且葉淑琴所駕為鈴木自用小客車，車體較一般小客車高，若依原
審所論以水平射擊，應擊中車門而非車窗，故原判決之論述，亦
有違經驗法則。(七)、依葉淑琴警詢時陳述，戴俊傑曾同在車上，
並有子彈與擊發過之彈殼置於戴俊傑所持有之物品內，則當時戴
俊傑曾否開槍射擊？車窗彈孔究係何人擊發之子彈所造成？經彈
道比對即可知悉，原審未予調查，亦未說明葉淑琴駕駛車內留有
子彈、彈殼等情，何以無法認定該車窗玻璃彈孔係戴俊傑射擊所
致，自有審判期日應調查之證據而未予調查及判決理由不備之違
法。(八)、原審認定其開槍地點為「桃園縣中壢市○○路二一○號
」前，惟遍尋中壢市○○路，並向戶政事務所求證，該路段並無
二一○號。原審未予調查，判決書內亦未置一詞，有應調查而未
予調查及理由不備之違法。(九)、其於警詢初供，否認扣案槍、彈
為其所持有，嗣因受警方誘導，始自白槍、彈為其所有，該槍、
彈與鑑定書均不足以證明其之自白為真實，不得以該自白作為有
罪判決之惟一證據。又其因急欲交保，於偵查中推翻前供，而為
不實自白，僅承認所持槍枝係二支，並非原判決所認定之三支，
則另外一支槍從何而來，原判決未予說明，有應調查未予調查及
理由不備之違法。(十)、潘鉅炫承認在林勤益家中查獲之槍、彈屬
伊所有，因查獲當時適外出加油致不在現場，該項陳述與證人高
志偉之證述大致相符，原審就此有利其之證據，未查明潘鉅炫持
有槍、彈判決確定部分，與本件查獲之槍、彈，其持有時間、地
點、數量、種類並不相同，亦未傳訊林勤益查證，即認潘鉅炫可
獲免訴判決，而否定伊證詞，自非適法，亦有應調查之證據未予
調查及理由不備之違法。(十一)、原判決於事實欄認定其「未經許可
…在桃園縣中壢市某夜市內收受友人劉烈（綽號「小劉」）所交
付，具有殺傷力之……」等情，復於理由中援引其自承：「小劉
」打電話叫其往中壢市○○○路環陞機械工廠，而將改造後之槍
、彈交付等語，則關於槍、彈之交付地點，究係桃園縣中壢市某
夜市內或係榮民南路環陞機械工廠，原判決之事實認定與理由論
述互有齟齬，自屬判決理由矛盾。(十二)、原判決既無法特定其使用
何枝槍枝為殺人未遂之犯行，即不足以證明犯罪，而不於殺人未
遂項下宣告沒收違禁物，亦屬不當，另擬制推測其持有子彈其中
一顆於殺人未遂時擊發，自屬證據上理由矛盾。又原判決未於事
實欄內說明該顆子彈係屬制式或非制式，且未於理由欄說明如何
認定殺人未遂與上開槍枝之關聯性，有判決理由不備及未予調查
證據之違法云云。惟查原判決維持第一審依想像競合犯關係，從
一重論處李萬邦加重強盜累犯；論處江明學犯如原判決附表所示
殺人未遂（處有期徒刑）、依想像競合犯關係從一重論處其非法
持有可發射子彈具殺傷力之槍枝均累犯各罪刑之判決，駁回渠等
在第二審之上訴。已詳敘認定犯罪事實之依據及憑以認定之理由
。並對如何認定：上訴人等否認犯罪之辯詞，不足採信；黃世杰
於警詢及檢察官偵查中之陳述，有證據能力；李萬邦對陳文生、
李禧駿之強盜行為，依想像競合犯關係，從一重論以攜帶兇器、
結夥三人以上之加重強盜罪；江明學於警詢及檢察官偵查中之自
白，均出於自由意志，有證據能力；葉淑琴警詢之陳述，依刑事
訴訟法第一百五十九條之二規定，得為證據；江明學先持有具殺
傷力之槍、彈，嗣另起意持該槍、彈射擊葉淑琴一發，致所駕駛
車輛車窗玻璃碎裂割傷右手，具殺人之未必故意，而該車保險桿
之破洞無法證明係子彈所射擊；潘鉅炫證述查獲之槍、彈屬其所
有等語，為不可採；均已依據卷內資料予以指駁及說明。從形式
上觀察，原判決並無任何違背法令之處。次查李萬邦指羅浚源證
述案發後經由李萬邦之查詢，替告訴人找回車輛一節，既係案發
後之事，自與其成立加重強盜罪之認定無涉；又綽號「小劉」者
交付江明學槍、彈之地點，究係桃園縣中壢市某夜市內或係中壢
市○○○路環陞機械工廠，原判決之事實認定與理由引述，雖略
有出入，但不影響其非法持有可發射子彈具殺傷力槍枝罪之成立
；而江明學開槍射擊葉淑琴之地點桃園縣中壢市○○路，有無二
一○號，無礙於其殺人未遂犯行之認定；原判決雖未予說明或究
明，顯於判決均無影響，不得執為適法上訴第三審之理由。另刑
事被告之上訴，應以為自己利益而請求救濟者，方得為之。原判
決敘明因無法特定江明學用以射擊之槍枝，故不在其殺人未遂罪
項下宣告沒收槍枝，係對其有利，並非不利，執為上訴，自非合
法。上訴意旨置原判決之論敘於不顧，仍執陳詞為事實上之爭辯
，並對原審採證認事之職權行使及枝節問題，或於判決無影響事
項，任意指摘，難謂已符合首揭法定上訴要件。彼等上訴違背法
律上之程式，均應予駁回。
據上論結，應依刑事訴訟法第三百九十五條前段，判決如主文。
中    華    民    國  一○○  年    十    月   二十   日
                      最高法院刑事第十庭
                          審判長法官  陳  世  淙  
                                法官  陳  東  誥  
                                法官  施  俊  堯  
                                法官  洪  曉  能  
                                法官  郭  毓  洲  
本件正本證明與原本無異
                                      書  記  官  
中    華    民    國  一○○  年    十    月  二十四  日
                                                       s